【裁判字號】    98,易,849
【裁判日期】    981120
【裁判案由】    詐欺
【裁判全文】
臺灣彰化地方法院刑事判決               98年度易字第849號
公  訴  人  臺灣彰化地方法院檢察署檢察官
被      告  丙○○
上列被告因詐欺案件，經檢察官提起公訴（九十八年度偵續字第
六三號），本院判決如下：
    主  文
丙○○無罪。
    理  由
一、公訴意旨略以：被告丙○○與甲○○（業經本院以九十八年
    度簡字第一一六四號判處有期徒刑三月確定）均能預見提供
    自己或他人帳戶予他人使用，可能幫助他人實施財產犯罪之
    用，竟仍不違背其本意，共同基於幫助詐欺取財之犯意，於
    民國九十七年十月中旬某日，由被告在其位於彰化縣田中鎮
    居○街七五號住處外，將其所開設國泰世華商業銀行員林分
    行帳號000000000000000號帳戶（下稱上開
    國泰世華銀行帳戶）之存摺、提款卡、密碼交給甲○○後，
    由甲○○在臺中市○○路、進化路口旁之某小套房內，將被
    告上開國泰世華銀行帳戶之存摺、提款卡、密碼售予姓名年
    籍均不詳、自稱「簡浚龍（綽號小雷）」之成年男子使用，
    以此方式幫助他人實施詐欺取財。嗣後，自稱「簡浚龍」之
    成年男子與所屬詐欺集團成員即共同基於意圖為自己不法所
    有之詐欺取財之犯意聯絡，於九十八年十月二十一日上午八
    時四十分許，由詐欺集團成員撥打電話向告訴人廖巧鈴自稱
    係「臺北市警察局警員」，並佯稱：廖巧鈴之身分資料遭他
    人盜用，並向金融機構申辦帳戶後，作為洗錢之用，現有帳
    戶內存款均不能提領，否則即屬洗錢罪之共犯，目前須申請
    帳戶監管云云，致廖巧鈴陷於錯誤，於同日中午十二時十五
    分許，依指示前往國泰世華商業銀行健行分行，匯款新臺幣
    （下同）二十八萬元至被告上開國泰世華銀行帳戶內；因認
    被告涉犯刑法第三十條第一項、第三百三十九條第一項之幫
    助詐欺取財罪嫌等語。
二、按犯罪事實應依證據認定之，無證據不得認定犯罪事實，又
    不能證明被告犯罪者，應諭知無罪之判決，刑事訴訟法第一
    百五十四條第二項、第三百零一條第一項分別定有明文。又
    認定不利於被告之事實，須依積極證據，苟積極證據不足為
    不利於被告事實之認定時，即應為有利於被告之認定，更不
    必有何有利之證據（最高法院三十年上字第八一六號判例意
    旨參照）；事實之認定，應憑證據，如未能發現相當之證據
    ，或證據不足以證明，自不能以推測或擬制之方法，以為裁
    判基礎（最高法院四十年臺上字第八六號判例意旨參照）；
    認定犯罪事實所憑之證據，雖不以直接證據為限，間接證據
    亦包括在內；然而無論直接或間接證據，其為訴訟上之證明
    ，須於通常一般之人均不致有所懷疑，而得確信其為真實之
    程度者，始得據為有罪之認定（最高法院七十六年臺上字第
    四九八六號判例意旨參照）。
三、公訴人認被告涉犯幫助詐欺取財罪嫌，無非係以證人廖巧鈴
    、甲○○、陳雪琴於警詢時之證述，廖巧鈴存款二十八萬元
    至被告上開國泰世華銀行帳戶之活期存款存入憑條、被告上
    開國泰世華銀行帳戶之開戶資料及交易明細表，作為主要論
    據。然訊據被告堅決否認有何幫助詐欺取財之犯行，辯稱：
    因甲○○與伊男朋友乙○○認識很久，甲○○說要向朋友借
    錢，需要帳戶供朋友匯款，但甲○○未滿二十歲不能開戶，
    才透過乙○○向伊借上開國泰世華銀行帳戶；九十七年十月
    二十一日是甲○○要求伊到國泰世華銀行員林分行領錢，且
    當時對方人很多，伊不敢反抗等語。
四、按被告以外之人於審判外之言詞或書面陳述，除法律有規定
    者外，不得作為證據。被告以外之人於偵查中向檢察官所為
    之陳述，除顯有不可信之情況者外，得為證據。被告以外之
    人於審判外之陳述，雖不符前四條之規定，而經當事人於審
    判程序同意作為證據，法院審酌該言詞陳述或書面陳述作成
    時之情況，認為適當者，亦得為證據。當事人、代理人或辯
    護人於法院調查證據時，知有第一百五十九條第一項不得為
    證據之情形，而未於言詞辯論終結前聲明異議者，視為有前
    項之同意。刑事訴訟法第一百五十九條第一項、第一百五十
    九條之一第二項、第一百五十九條之五分別定有明文。經查
    ：
  (一)證人楊文壽於偵查中向檢察官所為證述，雖係被告以外之人
    於審判外之言詞陳述，為傳聞證據，然其於偵查中向檢察官
    所為證述，既經具結（偵續字卷第二四頁），且本院審酌該
    言詞陳述係由證人出於自由意識而陳述，又無其他證據足認
    該等陳述有何顯不可信之情事等一切情況，依刑事訴訟法第
    一百五十九條之一第二項規定，認上開證人於偵訊中之證述
    ，得採為認定本件犯罪事實所憑之證據。
  (二)證人廖巧鈴、陳雪琴於警詢時之證述，雖係被告以外之人於
    審判外之言詞陳述，為傳聞證據，然被告於本院準備程序既
    同意將之引為證據（本院卷第十五頁），且經本院於審理時
    當庭直接提示而為合法之調查，被告未於言詞辯論終結前聲
    明異議，本院復審酌該等言詞陳述係由證人出於自由意識而
    陳述，並無非法取證之情況，依刑事訴訟法第一百五十九條
    之五之規定，認上開證人於警詢時之證述，應得採為認定本
    件犯罪事實所憑之證據。
五、經查：
  (一)被告於九十七年十月中旬某日，在其位於彰化縣田中鎮居○
    街七五號住處外，將其所開設上開國泰世華銀行帳戶之存摺
    、提款卡、密碼交付予甲○○後，由甲○○在臺中市○○路
    、進化路口旁之某小套房內，將該帳戶之存摺、提款卡、密
    碼交付予自稱「簡浚龍」之成年男子等情，業經被告於警詢
    （偵字卷第四、五頁）、偵訊（偵字卷第三二至三四頁）、
    本院準備程序及審理（本院卷第十四至十六、五九、六○頁
    ）時，供認無訛，並經證人甲○○（本院卷第五六至五八頁
    ）、乙○○（本院卷第四八至五○頁）於本院審理時，分別
    證述明確。另詐欺集團內真實姓名年籍均不詳、自稱「臺北
    市警察局警員」之人於九十八年十月二十一日上午八時四十
    分許，撥打電話予廖巧鈴，並佯稱：廖巧鈴之身分資料遭他
    人盜用，並向金融機構申辦帳戶後，作為洗錢之用，現有帳
    戶內存款均不能提領，否則即屬洗錢罪之共犯，目前須申請
    帳戶監管云云，致廖巧鈴陷於錯誤，於同日中午十二時十五
    分許，依指示前往國泰世華商業銀行健行分行，以無摺存款
    方式，存款二十八萬元至被告上開國泰世華銀行帳戶內之事
    實，亦經證人廖巧鈴於警詢（偵字卷第八、九頁）時，證述
    明確，並有廖巧鈴存款之活期存款存入憑條一紙（偵字卷第
    十頁）、國泰世華商業銀行九十七年十月三十一日國世員林
    字第○九七○○○○一四三號函及隨函檢送之被告上開國泰
    世華銀行帳戶開戶資料及交易明細表一份（偵字卷第十九至
    二一頁）在卷可稽。然上開證據僅能證明被告確有將上開國
    泰世華銀行帳戶之存摺、提款卡、密碼交付予甲○○，以及
    廖巧鈴確有遭到詐欺集團詐騙，並將款項存至被告上開國泰
    世華銀行帳戶之事實，尚不足以推論被告確有基於幫助他人
    詐欺取財之不確定故意，提供其上開國泰世華銀行帳戶供詐
    欺集團用以詐騙廖巧鈴款項之事實。
  (二)又甲○○因急需用錢，得悉可藉由出租金融機構帳戶予自稱
    「簡浚龍」之人，得款花用，乃向熟識多年之友人乙○○佯
    稱：其要向友人借款，需要金融機構帳戶供友人匯款，因其
    未滿二十歲，不能開設金融機構帳戶云云，而請託乙○○出
    借金融機構帳戶供其使用，然因乙○○曾涉犯幫助詐欺取財
    犯行，致無金融構構帳戶可供出借，乃轉而要求其女朋友即
    被告出借上開國泰世華銀行帳戶存摺、提款卡、密碼供甲○○使用一節，迭經被告於警詢（偵字卷第四頁）、偵訊（偵
    字卷第三三頁）、本院準備程序及審理（本院卷第十四、五
    九頁）時，供述明確，核與證人乙○○（本院卷第四八、四
    九頁）、甲○○（本院卷第五六頁）於本院審理時，證述之
    情節相符，足徵被告上開辯詞，尚非無據。
  (三)按交付帳戶予他人使用而成立幫助詐欺取財罪，必須幫助之
    人於行為時，明知或可得而知，被幫助人將持其所交付之帳
    戶向他人詐取財物，反之，如幫助之人並無幫助之意思，亦
    非認識被幫助人將持以犯詐欺取財罪，而交付帳戶之相關資
    料，即不能成立幫助詐欺取財罪。本件被告係因其男朋友乙○○與甲○○為熟識多年之朋友，且甲○○佯稱：其要向友
    人借款，需要金融機構帳戶供友人匯款，因其未滿二十歲，
    不能開設金融機構帳戶云云，始將上開國泰世華銀行帳戶之
    存摺、提款卡、密碼出借予甲○○一節，業如前述，足見被
    告於交付上開國泰世華銀行帳戶存摺、提款卡、密碼予甲○○時，顯然並未認識到甲○○會將該帳戶轉交予自稱「簡浚
    龍」之人，以及該帳戶會遭詐欺集團持以作為詐欺取財使用
    甚明，自不能僅以被告將上開國泰世華銀行帳戶之存摺、提
    款卡、密碼交付他人一節，即率予推論被告對交付該帳戶存
    摺、提款卡、密碼作為實行詐欺取財犯行有所預見。
  (四)再者，被告於九十七年十月二十一日曾應甲○○要求，前往
    國泰世華銀行員林分行，並由自稱「簡浚龍」之成年男子指
    派真實姓名年籍不詳、綽號「小白」之成年男子陪同，臨櫃
    提領廖巧鈴存入被告上開國泰世華銀行帳戶之款項，然因該
    銀行行員陳雪琴查覺有異，向國泰世華銀行健行分行進行查
    證，被告與綽號「小白」之成年男子隨即自行離去，再依自
    稱「簡浚龍」之成年男子指示，改以提款卡由自動櫃員機先
    後三次提領各三萬元，合計九萬元，並將領得款項交付予自
    稱「簡浚龍」之成年男子等情，固經被告於偵訊（偵續字卷
    第二二頁）、本院準備程序及審理（本院卷第十四、十五、
    五九、六○頁）時，供承不諱，核與證人陳雪琴於警詢（偵
    續字卷第二七頁）時，證人乙○○（本院卷第四八、四九頁
    ）、甲○○（本院卷第五六至五八頁）於本院審理時，證述
    之情節相符，並有國泰世華銀行員林分行監視器錄影畫面翻
    拍照片四幀（偵續字卷第三○、三一頁）、監視器錄影光碟
    一片（置於偵續字卷緘封袋內）、國泰世華銀行九十八年九
    月十日國世員林字第○九八○○○○一○七號函及隨函檢送
    之被告上開國泰世華銀行帳戶交易明細及各筆交易使用之自
    動櫃員機設置地點資料一份（本院卷第二六、二七頁）在卷
    可佐。惟按幫助犯之成立，不僅須有幫助犯罪之故意，且須
    於他人實施犯罪行為前或實施中予以助力，始克相當；刑法
    上所謂幫助犯者，係指於他人實施犯罪之前或犯罪之際，予
    以助力，使之易於實施或完成犯罪行為之謂，故以「事先幫
    助」及「事中幫助」為限，若於他人犯罪行為完成後，予以
    助力，即學說上所謂「事後幫助」，除法律別有處罰規定外
    ，不成立幫助犯（最高法院七十一年度臺上字第八四三號、
    七十六年度臺上字第八一九一號判決意旨參照）。本件告訴
    人廖巧鈴遭詐欺集團詐騙，並存款至被告上開國泰世華銀行
    帳戶時，該詐欺集團成員所犯詐欺取財犯行即已完成，被告
    於廖巧鈴存款後，始應甲○○、自稱「簡浚龍」之成年男子
    要求，前往國泰世華銀行員林分行提領上開國泰世華銀行帳
    戶內之款項，縱使被告於領款當時即已知悉甲○○將上開國
    泰世華銀行帳戶交付自稱「簡浚龍」之成年男子使用，且該
    帳戶內之款項可能係不法取得，按諸前揭說明，被告仍係於
    他人犯罪行為完成後，始予以助力之事後幫助，亦不成立幫
    助犯。公訴人認被告自承於領款當時即已知悉上開國泰世華
    銀行帳戶內之款項係不法取得，應構成幫助詐欺取財一節，
    容有誤會。
  (五)被告上開辯解既難認有何不可採信之處，自難徒憑其將上開
    國泰世華銀行帳戶之存摺、提款卡、密碼交付予他人，遽認
    被告即有容任他人為不法使用之主觀犯意，且本件公訴人所
    舉證據，又無法證明被告確有幫助詐欺取財之直接或間接故
    意，而本院在得依或應依職權調查證據之範圍內，復查無其
    他積極證據，足以證明被告有公訴人所指之幫助詐欺取財犯
    行，本件既存有合理懷疑，致本院無法形成被告有罪之確切
    心證，要屬不能證明被告犯罪，按諸前揭說明，自應諭知被
    告無罪之判決。
據上論斷，應依刑事訴訟法第三百零一條第一項，判決如主文。
本案經檢察官林子翔到庭執行職務。
中    華    民    國    98    年    11    月    20    日
                  刑事第六庭      審判長法官  王義閔
                                        法官  鮑慧忠
                                        法官  鄭舜元
以上正本證明與原本無異。
如不服本判決應於收受判決後10日內向本院提出上訴書狀，並
應敘述具體理由。其未敘述上訴理由者，應於上訴期間屆滿後
20日內向本院補提理由書(均須按他造當事人之人數附繕本)
「切勿逕送上級法院」。
告訴人或被害人對於判決如有不服具備理由請求檢察官上訴者，
其上訴期間之計算係以檢察官收受判決正本之日期為準。
中    華    民    國    98    年    11    月    20    日
                                      書記官  陳秀香


司法院資訊處製作；財團法人民間司法改革基金會備份。
